【裁判字號】    96,訴,1075
【裁判日期】    970222
【裁判案由】    返還租賃物等
【裁判全文】
臺灣板橋地方法院民事判決              96年度訴字第1075號
原      告  丙○○
            乙○○
            甲○○
兼上列三人
法定代理人  丁○○    住同上
共      同
訴訟代理人  李佳蕙律師
被      告  林家現代花園股份有限公司
                      設台北縣板橋市○○路139巷10號
兼法定代理  戊○○    住台北市○○○路○段100號6樓之6
人
                      送台北縣板橋市○○路○段331號1樓管
                      理室
                      身分證統.
上列當事人間請求返還租賃物等事件，經本院於民國96年12月6
日言詞辯論終結，判決如下：
    主  文
被告林家現代花園股份有限公司應將門牌號碼臺北縣板橋市○○
路○段三三一號三樓建物及地下二樓編號1 號車位騰空遷讓返還
予原告。
被告林家現代花園股份有限公司應給付原告新臺幣拾參萬貳仟元
及自民國九十六年五月三十一日起至清償日止，按年息百分之五
計算之利息，暨自民國九十六年五月三十一日起至遷讓返還前開
建物及停車位之日止，按月給付原告新臺幣參萬參仟元。
原告其餘之訴駁回。
訴訟費用由被告林家現代花園股份有限公司負擔。
本判決第一項於原告以新台幣參拾萬玖仟元供擔保後，得假執行
；但被告林家現代花園股份有限公司如以新臺幣玖拾貳萬捌仟柒
佰元為原告供擔保，得免為假執行。
本判決第二項於原告以新台幣肆萬肆仟元供擔保後，得假執行；
但被告林家現代花園股份有限公司如以新臺幣拾參萬貳仟元為原
告供擔保，得免為假執行。
原告其餘假執行之聲請駁回。
    事實及理由
一、程序方面：
（一）按訴狀送達後，原告不得將原訴變更或追加他訴。但減縮
      應受判決事項之聲明者，不在此限，民事訴訟法第255 條
      第1 項第3 款定有明文。本件原告起訴聲明原為：(一)被告
      林家現代花園股份有限公司（下稱被告公司）應將門牌號
      碼臺北縣板橋市○○路○ 段331 號3 樓建物及地下二樓編
      號1 號車位（下稱系爭租賃物）騰空遷讓返還予原告，並
      應給付原告新臺幣（下同）15萬1,140 元及法定遲延利息
      ，及自96年5 月20日起至騰空遷讓返還前開租賃物之日止
      ，按月給付原告3 萬7,785 元。(二)被告戊○○應將前項租
      賃物騰空遷讓返還予原告，並自起訴狀繕本送達之翌日起
      至騰空遷讓返還前項租賃物之日止，按月給付原告3 萬
      7,785 元，如被告公司已履行該金錢給付義務，則在其履
      行之範圍內，被告戊○○免給付義務。暨陳明願供擔保請
      准宣告假執行。
（二）嗣於起訴狀繕本送達被告後，原告於96年11月6 日民事準
      備書三狀更正聲明為：(一)被告公司應給付原告15萬1,140
      元及法定遲延利息。(二)被告公司及被告戊○○應將系爭租
      賃物騰空遷讓返還原告，並自起訴狀繕本送達翌日起至騰
      空遷讓返還系爭租賃物之日止，按月給付原告3 萬7,785
      元，暨陳明願供擔保請准宣告假執行。
（三）嗣於本院97年1 月24日言詞辯論期日，原告復將前開第一
      項聲明請求之金額減縮為14萬9,140 元及法定遲延利息，
      第二項請求按月給付之金額則減縮為3 萬3,000 元。以上
      更正聲明核均屬減縮應受判決事項之聲明，依上開民事訴
      訟法第255 條第1 項第3 款規定，應予准許，先予敘明。
二、原告主張：被告林家現代花園股份有限公司（以下簡稱被告
    公司）於民國90年10月8 日與原告之被繼承人王世銓訂立租
    約，向王世銓承租門牌號碼臺北縣板橋市○○路○ 段331 號
    3 樓建物及地下3 樓編號18號之車位，約定租期自90年10月
    20日起至94年7 月19日止，租金每月新臺幣（下同）3 萬
    3,000 元，大樓管理費每月3,785 元及停車位管理費500 元
    另計，嗣後承租之車位經雙方合意變更為地下2 樓編號1號
    之平面車位。租賃期限屆滿後，出租人王世銓仍同意被告公
    司繼續承租系爭租賃物，被告公司亦繼續使用系爭租賃物，
    並依原租賃條件給付租金及管理費。嗣出租人王世銓於95年
    3 月6 日死亡，其遺產由原告繼承，被告公司仍繼續使用系
    爭租賃物並給付租金至95年12月止，惟自96年1 月份起即未
    依約繳納租金及管理費，經原告於96年5 月11日發函催告被
    告公司給付96年1 月20日至5 月19日之租金，被告公司於同
    日收受信函，惟至今仍未置理。被告公司積欠之租金已達4
    個月，原告依民法第440 條第1 項及第2 項規定自得終止系
    爭租賃契約，爰以本件起訴狀繕本之送達為終止系爭租賃契
    約意思表示之通知。又目前遺留在系爭房屋內之物品，部分
    為被告公司所有，部分為被告戊○○向被告公司頂讓之物品
    ，故應由其二人共同遷讓系爭房屋予原告。爰依租賃關係請
    求被告公司給付96 年1月至同年5 月19日止共計4 個月之租
    金14萬9,140 元（37285 ×4=149140），並依民法第455 條
    及同法第767 條規定請求被告二人應將系爭租賃物返還予原
    告，另依民法第179 條規定請求被告二人給付相當於租金之
    損害賠償至返還系爭租賃物之日止。並聲明：(一)被告公司應
    給付原告14萬9,140 元，及自起訴狀繕本送達之翌日起至給
    付之日止，按年息5 ﹪計算之利息。(二)被告公司及被告戊○
    ○應將門牌號碼台北縣板橋市○○路○ 段331 號3 樓之建物
    及地下2 樓編號1 號車位騰空遷讓返還予原告，並自起訴狀
    繕本送達之翌日起至騰空遷讓返還前開建物及停車位之日止
    ，按月給付原告3 萬3,000 元。(三)原告願供擔保，請准宣告
    假執行。
三、被告則以：被告公司早於95年8 月15日即當面向原告丁○○
    表示退租，並由被告戊○○以原租賃條件接手承租，被告被
    告戊○○並於同年8月31日將押金及部分租金匯款予原告丁
    ○○。詎原告丁○○於同年9月初夥同其他房東向被告戊○
    ○表示將調漲房租、不同意給予3個月裝潢期、不提出房屋
    使用執照供作公司登記等說詞，故被告戊○○與原告丁○○
    之租賃契約並未成立。雙方之關係應回復至95年8月23日協
    議前之狀況，原告應退還被告戊○○95年8月31日後之所有
    墊款。然原告故意以拒絕回收被告戊○○代被告公司保管之
    房屋鑰匙為手段，不退還被告戊○○預付之訂金、墊款。又
    被告公司於9月10日前已遷空，剩下未移走之冷氣、裝潢部
    分，本來要以被告戊○○個人名義向被告公司頂讓下來，嗣
    後新公司未成立，頂讓沒有完成，準此，留置室內之物品可
    當廢棄物處理，而原告等應返還被告戊○○預付之訂金、墊
    款等語，資為抗辯。並聲明：原告之訴及其假執行之聲請均
    駁回。如受不利之判決，願供擔保，請准宣告免為假執行。
四、兩造不爭執之事實：
    被告公司於90年10月20日起至94年7 月19日止向原告之被繼
    承人王世銓承租系爭租賃物，雙方訂有房屋租賃契約。租期
    屆滿後迄至95年8 月31日止，被告公司仍繼續使用系爭租賃
    物並給付租金。按原證六匯款紀錄，被告公司自95年9 月14
    日起至95年12月11日止每月仍有匯款3 萬4,885 元至原告帳
    戶。王世銓於95年3 月6 日死亡，原告為其繼承人。
五、得心證之理由：本件之爭點厥為(一)系爭租賃契約是否於95年
    8 月31日經被告公司合法終止？(二)原告以被告公司自96年1
    月起欠租達4 個月之租額，依民法第440 條規定終止租約，
    並依同法第455 條規定請求被告公司返還系爭租賃物，暨依
    租賃關係請求被告公司給付96年1 月至同年5 月19日共計4
    個月之欠租14萬9,140 元，及依民法第179 條不當得利之規
    定請求被告公司自起訴狀繕本送達之翌日起至騰空遷讓返還
    系爭租賃物之日止，按月給付原告3 萬3,000 元，有無理由
    ？(三)被告戊○○是否與被告公司共同占有系爭房屋？原告依
    民法第767 條規定請求被告戊○○返還系爭房屋，並依同法
    第179 條規定請求被告戊○○與被告公司按月共同給付原告
    相當租金之不當得利3 萬3,000 元，有無理由？茲論述如下
    ：
（一）系爭租賃契約是否於95年8 月31日經被告公司合法終止？
  1.按租賃期限屆滿後，承租人仍為租賃物之使用收益，而出租
    人不即表示反對之意思者，視為以不定期限繼續契約，民法
    第451 條定有明文。查被告公司於90年10月20日起至94年7
    月19日止向原告之被繼承人王世銓承租系爭租賃物，雙方訂
    有房屋租賃契約。租期屆滿後迄至95年8 月31日止，被告公
    司仍繼續使用系爭租賃物並給付租金，且依原證六匯款紀錄
    ，被告公司自95年9 月14日起至95年12月11日止每月仍有匯
    款3 萬4,885 元至原告帳戶之事實，為兩造所不爭執。又94
    年7 月19日租期屆滿後，被告公司曾於94年8 月15日與王世
    詮合意延長租約半年之事實，亦據被告公司提出附件補遺之
    影本1 件為證（參見卷45頁），是兩造間就系爭房屋之租賃
    關係，於上開延長租約半年之期限屆滿後，自95年1 月20日
    起即成為不定期租賃關係之事實，可堪認定。
  2.被告公司雖抗辯其於95年8 月15日已當面向原告丁○○表示
    退租，並於同年9 月10日前遷空云云，然此為原告所否認，
    被告公司就此事實復未提出其他證據以實其說，且查被告公
    司於95年9 月14至同年12月11日仍每月繼續匯款3 萬4,885
    元予原告，該匯款金額與被告公司先前於同年1 月至8 月每
    月匯款繳納租金之金額完全相同，堪信被告公司迄至95年12
    月仍繼續給付租金予原告，被告公司辯稱95年9 月至同年12
    月之匯款並非租金云云，尚非可採。被告戊○○抗辯稱被告
    公司自95年9 月起改由伊個人獨資，故95年9 月起之租金係
    其個人所支付云云，查被告公司改由被告戊○○1 人獨資，
    乃公司內部問題，並不影響公司法人格之同一，故被告戊○
    ○以被告公司改由伊個人獨資為由，主張95年9 月起之租金
    係伊個人所支付云云，亦非可採。而被告於本院96年10 月4
    日言詞辯論期日自承系爭房屋內尚有未移走之冷氣、裝潢部
    分，本來被告戊○○要以個人名義向被告公司頂讓，然因故
    未頂讓完成等語（參見卷62頁筆錄），堪認系爭房屋目前仍
    處於被告公司之實力支配下，而由被告公司繼續占用中。被
    告公司抗辯已於95年8 月31日與原告終止租約，且於同年9
    月10日以前已經遷空云云，自非可採。
  3.至於被告公司另抗辯稱其自94年8 月15日與王世銓簽訂附件
    補遺延長租約半年時起，即未再承租停車位，此由該附件補
    遺上載明「板橋市○○路○段331 號3F標的租約」，並未記
    載停車位等語可知云云，查上開附件補遺上固記載「板橋市
    ○○路○段331 號3F標的租約」等語，然依其內容記載「承
    前約租期暫延半年〈內容凍結暫不更動〉等語，可知雙方之
    真意乃延長原租約半年，其餘租賃之內容則不變，故原租約
    第1 條載明租賃範圍包括停車位乙位，則延長租約後之租賃
    範圍自亦包含停車位在內，被告公司所辯上情，亦無可採。
（二）原告以被告公司自96年1 月起欠租達4 個月之租額，依民
      法第440 條規定終止租約，並依同法第455 條規定請求被
      告公司返還系爭租賃物，暨依租賃關係請求被告公司給付
      96 年1月至同年5 月19日共計4 個月之欠租14萬9,140 元
      ，及依民法第179 條不當得利之規定請求被告公司自起訴
      狀繕本送達之翌日起至騰空遷讓返還系爭租賃物之日止，
      按月給付原告3 萬3,000 元，有無理由？
  1.按承租人租金支付有遲延者，出租人得定相當期限，催告承
    租人支付租金，如承租人於其期限內不為支付，出租人得終
    止契約。租賃物為房屋者，遲付租金之總額，非達二個月之
    租額，不得依前項之規定，終止契約。其租金約定於每期開
    始時支付者，並應於遲延給付逾二個月時，始得終止契約；
    又承租人於租賃關係終止後，應返還租賃物，民法第440 條
    第1 項、第2 項及同法第455 條前段分別定有明文。查系爭
    租賃物目前仍由被告公司繼續占用中，業如前所述；然被告
    公司自96年1 月起即未繼續繳付租金，原告曾於96年5 月11
    日發函催告被告公司給付96年1 月至5 月之租金及管理費，
    經被告於同日收受信函之事實，有原告提出之存證信函及回
    執影本各1 件附卷可憑（參原證5） ，惟被告公司迄今仍未
    置理，其積欠租金之總額早已逾兩個月之租額，原告主張依
    民法第440 條規定終止租約，並以起訴狀繕本之送達為終止
    租約意思表示之通知，自無不合。是兩造租約於96年5 月30
    日起訴狀繕本送達被告公司之日，即告終止。
  2.從而原告以被告公司自96年1 月起欠租達4 個月之租額，依
    民法第440 條規定終止租約，請求被告公司遷讓返還系爭租
    賃物，並依租賃關係請求被告公司給付96年1 月19日至同年
    5 月19日共計4 個月之欠租，並無不合。查被告公司承租系
    爭房屋之租金每月為3 萬3,000 元，4 個月之租金總計13萬
    2,000 元，原告依租賃關係請求被告公司給付該金額，並無
    不合，應予准許；逾上開金額之部分，即原告另請求之每月
    管理費3,785 元及停車費500 元，合計每月4,285 元，4 個
    月總計1 萬7,140 元部分，依租賃契約第3 條之約定，應於
    租金之外另計，核該費用之性質並非屬租金，原告依租賃關
    係請求被告公司給付該1 萬7,140 元，尚有未洽，不應准許
    。
  3.又兩造之租約既於96年5 月30日終止，則被告公司於租約終
    止後繼續占用系爭租賃物，自屬無法律上原因而受有使用系
    爭租賃物之利益。從而原告依民法第179 條不當得利之規定
    ，請求被告公司自起訴狀繕本送達翌日即96年5 月31日起至
    返還系爭租賃物之日止，按月給付相當租金之不當得利3 萬
    3,000元，亦無不合，應予准許。
（三）被告戊○○是否與被告公司共同占有系爭房屋？原告依民
      法第767 條規定請求被告戊○○返還系爭房屋，並依同法
      第179 條規定請求被告戊○○與被告公司按月共同給付原
      告相當租金之不當得利3 萬3,000 元，有無理由？
   1. 原告主張目前遺留在系爭租賃物內之物品同時包括被告戊
      ○○向被告公司頂讓之部分物品，及被告戊○○尚未頂讓
      而仍屬被告公司之物品，故系爭租賃物係由被告戊○○與
      被告公司共同占有之事實，為被告戊○○所否認，並辯稱
      其個人完全沒有使用系爭房屋等語。查被告戊○○於本院
      96年10月4 日言詞辯論期日固陳稱：被告公司在9 月10日
      以前已經遷空，剩下沒有移走的冷氣、裝潢部分，伊本來
      要以個人名義跟被告公司頂讓，已付部分訂金，但後來新
      公司沒有成立，所以沒有頂讓完成等語，而提及其個人曾
      向被告公司頂讓系爭租賃物內物品之情，然依其陳述內容
      可知被告戊○○係主張其並未完成頂讓，故依被告戊○○
      之陳述，尚不能認為其已自認系爭租賃物內之部分物品已
      由其頂讓而取得所有權。
    2.此外，原告並未提出其他證據證明被告戊○○個人確實基
      於自己占用之意思而與被告公司共同占用系爭租賃物，原
      告主張被告戊○○亦占用系爭租賃物，本於民法第767 條
      規定請求被告戊○○返還系爭租賃物，並依民法第179 條
      規定請求被告戊○○按月給付相當租金之不當得利，尚嫌
      無據，不應准許。
六、綜上所述，原告主張被告公司於90年10月20日向原告之被繼
    承人王世銓承租系爭租賃物，約定租期至94年7 月19日止，
    94年8 月15日雙方並曾合意延長原租約半年，租金每月3萬
    3,000 元，租期屆滿後，被告公司仍繼續使用系爭租賃物並
    給付租金至95年12月止，惟自96年1 月份起即未再依約繳納
    租金，經原告於96年5 月11日發函催告被告公司給付96 年1
    月至5 月19日之租金，被告公司於同日收受信函，惟至今仍
    置之不理之事實，為可採。被告公司抗辯稱其已於95年8 月
    31日向原告終止系爭租約，並於同年9 月10日遷空，且被告
    公司自94年8 月15日與王世銓簽訂附件補遺延長租約半年時
    起，即未再承租停車位，原告應不得向被告公司請求云云，
    為不可採。從而原告以被告公司欠租達4 個月以上，經催告
    仍未給付，依民法第440 條規定終止系爭租約，並以起訴狀
    繕本之送達為終止租約意思表示之通知，請求被告公司遷讓
    返還系爭租賃物，依租賃關係請求被告公司給付96年1 月至
    同年5 月19日共計4 個月之欠租13萬2,000 元，及自起訴狀
    繕本送達翌日即96年5 月31日起至清償日止，按年息百分之
    5 計算之利息，暨依不當得利法律關係請求被告公司自96年
    5 月31日起至遷讓返還系爭租賃物之日止，按月給付原告相
    當於租金之不當得利3 萬3,000 元，於法尚無不合，應予准
    許；逾上開金額之請求，則屬無據，應予駁回。至於原告主
    張被告戊○○亦與被告公司共同占用系爭房屋之事實，並未
    據原告舉證以實其說，原告此部分主張，尚難遽採，故原告
    依民法第767 條規定請求被告戊○○返還系爭房屋，並依同
    法第179 條規定請求被告戊○○與被告公司按月共同給付原
    告相當租金之不當得利3 萬3,000 元，為無理由，應予駁回
    。
七、兩造陳明願供擔保，聲請宣告假執行或免為假執行，經核原
    告勝訴部分，合於法律規定，爰分別酌定相當之擔保金額宣
    告之；原告其餘假執行之聲請，因訴之駁回而失所依據，應
    併與駁回。
八、本件事證已臻明確，兩造其餘主張陳述及所提之證據，均毋
    庸再予審酌，附此敘明。
九、訴訟費用負擔之依據：依民事訴訟法第79條規定。
中    華    民    國    97    年    2     月    22    日
                  民事第三庭    法  官  許月珍
以上正本係照原本作成
如對本判決上訴，須於判決送達後20日內向本院提出上訴狀
中    華    民    國    97    年    2     月    22    日
                                書記官  劉昌明


司法院資訊處製作；財團法人民間司法改革基金會備份。
